臺灣高等法院民事判決
108年度上易字第808號
上  訴  人  葉天祥  
                      送達處所：臺北市○○○路0段000號00樓之0
訴訟代理人  朱容辰律師
被 上訴 人  新北市政府財政局

法定代理人  李泰興  
訴訟代理人  陳勵新律師
被 上訴 人  葉水金(兼葉重雄之承受訴訟人)

            葉騰駿(兼葉重雄之承受訴訟人)


上列當事人間請求分割共有物事件，上訴人對於中華民國108年5
月30日臺灣新北地方法院107年度訴字第2922號第一審判決提起
上訴，本院於110年1月12日言詞辯論終結，判決如下：
    主      文
一、原判決廢棄。
二、兩造共有坐落新北市○○區○○○段○○段○○○○地號土地（面積四
    三六點二四平方公尺），其分割方法應依附圖甲案所示144
    部分土地（面積二七五點七六平方公尺），分歸上訴人及被
    上訴人葉水金、葉騰駿按如附表一「分割後應有部分」欄所
    示比例維持共有；144⑴部分土地（面積一六○點四八平方公
    尺），分歸被上訴人新北市政府財政局取得；上訴人及被上
    訴人葉水金、葉騰駿並應分別給付被上訴人新北市政府財政
    局如附表二所示之金額。
三、第一、二審訴訟費用，由兩造按如附表一「應有部分」欄所
    示比例負擔。
    事實及理由
甲、程序方面：
一、本件於第二審上訴程序中，被上訴人葉重雄於民國108年9月
    13日死亡，其承受訴訟限於同一造之繼承人；復經全體繼承
    人協議將葉重雄本件土地應有部分分歸被上訴人葉水金、葉
    騰駿（下稱葉水金等2人）共同繼承，並已辦畢繼承登記，
    葉水金等2人具狀聲明承受訴訟，提出葉重雄死亡證明書、
    繼承系統表、土地登記謄本在卷可按（見本院卷第91、93、
    115、116、401、403頁），核無不合，應予准許，合先敘明
    。
二、葉水金等2人經合法通知，未於言詞辯論期日到場，核無民
    事訴訟法第386條各款所列情形，爰依上訴人之聲請，就該
    部分由其一造辯論而為判決。
乙、實體方面：
一、上訴人主張：坐落新北市○○區○○○段0○段○000地號土地（面
    積436.24平方公尺，下稱系爭土地）為兩造共有，應有部分
    如附表一「應有部分」欄所示。系爭土地並無因物之使用目
    的不能分割或約定不為分割之情事，兩造復未能協議分割，
    爰依民法第823條第1項規定，求為按附圖甲案（下稱甲案）
    所示為分割之判決。 
二、被上訴人部分：
　㈠新北市政府財政局（下稱新北市財政局）則以：系爭土地鄰
    近新建案鄰立之新莊副都心重劃區，甲案分割方法使伊受分
    配土地過於狹長，不利土地之管理及利用，並大幅降低土地
    價值，故應以變價方式由市場競價，最有利於公有財產；另
    伊未編列找補預算，不再主張原附圖乙案（下稱乙案）分割
    方法等語，資為抗辯。
  ㈡葉水金等2人則同意上訴人提出之分割方案等語。　　
三、原審判決採變價分割方案准分割系爭土地，並按如原判決附
    表所示應有部分比例分配予各共有人。上訴人不服，提起上
    訴，其聲明：㈠原判決廢棄。㈡系爭土地應按甲案所示方法分
    割。新北市財政局答辯聲明：上訴駁回。葉水金等2人則同
    意上訴人所提甲案。
四、下列事項為兩造所不爭執，應可信為真實（見本院卷第367
    頁）：
  ㈠系爭土地為兩造共有。
  ㈡兩造間就系爭土地並未訂有不分割特約，亦無因物之使用目
    的而有不能分割之情形，且無法協議分割。
　㈢上訴人與葉水金等2人同意就分割後之土地維持共有。
五、兩造間就系爭土地並未訂有不分割特約，亦無因物之使用目
    的而有不能分割之情形，且無法協議分割等情，既為兩造所
    不爭執，則上訴人依民法第823條規定，請求判決分割兩造
    共有系爭土地，即屬有據。上訴人及葉水金等2人均主張應
    採甲案所示之分割方案，並為金錢補償；被上訴人則主張應
    維持原審所採變賣方案等語。是本件之爭點厥為系爭土地應
    如何分割始為適當，說明本院判斷如下：
  ㈠按分割之方法不能協議決定者，法院得因任何共有人之請求 
    ，命以原物分配於各共有人；或將原物分配於部分共有人而
     以金錢補償未受分配者；或變賣共有物而以價金分配於各
    共 有人；或將原物之一部分分配於各共有人，他部分變賣
    而以 價金分配於各共有人，且以原物為分配時，如共有人
    中有未 受分配，或不能按其應有部分受分配者，得以金錢
    補償之； 另於以原物分配時，得因共有人之利益或其他必
    要情形而就 共有物之一部分仍維持共有，民法第824條第2
    項、第3項及第4項分別定有明文。又請求分割共有物之訴，
    應由法院依民法第824條命為適當之分配，不受任何共有人
    主張之拘束。再者，共有物分割方法，應由法院斟酌當事人
    之聲明、 共有物之性質、使用現況、分割後之經濟效用及
    全體共有人 之利益等公平決定之；必於原物分配有困難者
    ，始予變賣，以價金分配於各共有人，法院尚不得僅因應有
    部分占比例不多或甚少之共有人，依其應有部分無法分得足
    供建築用地或其他使用之面積，即將共有土地變價分割，而
    不顧其他原可按其應有部分使用土地之其他共有人之利益（
    最高法院98年度台上字第2058號判決意旨參照）。且若部分
    共有人於分割後仍願維持共有關係時，亦得為該部分共有人
    就特定部分仍維持共有之分割方法。另所謂不能按其應有部
    分受分配，包括分配取得之面積不足其應有部分換算之面積
    ，及分配取得之價值不足其應有部分換算之價值在內。 
  ㈡經查：
  ⒈上訴人所提甲案是將所示144⑴部分（面積160.48平方公尺）
    分歸新北市財政局取得，144部分（面積275.76）由上訴人
    及葉水金等2人取得，並按其應有部分比例維持共有，再依
    估價結果補償新北市財政局共新臺幣（下同）63萬3758元等
    情，有新北市新莊地政事務所（下稱新莊地政所）檢送甲案
    複丈成果圖、葉水金等2人維持共有同意書及神碟國際不動
    產估價師事務所（下稱神碟事務所）出具之估價報告書（下
    稱系爭估價報告）可稽（見原審卷第117頁、本院卷第337、
    339、411頁、外放系爭估價報告），足見本件採原物分割輔
    以金錢補償，並無困難。
　⒉系爭土地（合併自同段150地號土地）位於新北市新莊區，地
    形完整略呈南北向長方形，地界平直，與東側毗鄰上訴人 
    為共有人之同段150之1、153地號土地共同作為停車場使用
    ，並無地上物，南側同段154地號土地為昌德街道路，另西
    側、北側鄰地上則為其他社區之建築物，並未鄰路等情，有
    土地登記謄本、地籍圖謄本、現場照片可憑，且經原審會同
    兩造及新莊地政所實施勘驗測量，有勘驗筆錄及複丈成果圖
    可稽（見調字卷第17、18頁、原審卷第55、57、83、85、95
    、117頁、第105至113頁），並經兩造陳明在卷（見本院卷
    第61、62、63頁），此部分事實，堪可認為真實。上訴人所
    提甲案，係依兩造應有部分換算取得相當之面積，分割後兩
    部分之土地均為完整、地界平直，且均毗鄰昌德街道路，其
    中144⑴部分，形式上觀察其南北較為狹長，惟因系爭土地原
    為南北長方形，換算其鄰路最大寬度，仍有5.74公尺（見調
    字卷第67頁、原審卷第146頁）；參諸系爭估價報告計算甲
    案所示144⑴部分每坪價值為132萬6500元，與新北市財政局
    原所採乙案所示144部分，較為方正（長18.32公尺、寬8.76
    公尺，見原審卷第27頁），估價結果每坪價值為133萬4700
    元（見本院卷第337、339頁），以每坪價差8200元而言，尚
    難認地形較狹長，對相同面積之單位價格有特別之減損；況
    相較於新北市財政局所陳報附近土地已興建完成建案之實價
    登錄價格每坪46萬元、51萬元等情（見原審卷第146頁、本
    院卷第380頁），亦難認採甲案分割之結果，會損及系爭土
    地整體經濟效益。至上訴人與葉水金等2人分割後取得甲案
    所示144部分，經本院囑託神碟事務所鑑定結果，每坪價格1
    34萬7100元，略高於新北市財政局取得144⑴部分土地每坪價
    格132萬6500元，依其面積核算應找補之金額為63萬3758元
    等情，有新北市財政局不爭執之系爭估價報告可按（見本院
     卷第337、366頁），是分割後甲案所示144、144⑴部分因臨
    路寬度不一、大小不同，致經濟價值有所差別部分，即可透
    過找補予以消弭。再者，上訴人及葉水金等2人取得甲案所
    示144部分，並願維持共有，以與相鄰土地整合，繼續經營
    停車場利用，確有其分割可利用之利益存在，並無不當。
　⒊被上訴人雖抗辯：採變價分割方式可透過市場競價，最有利
    於公有財產等語，惟在私法共有關係，難認公有財產有何應
    優先考量之特別情事，且採變價分割未顧及其他原可按其應
    有部分使用土地之其他共有人之利益，在原物分割並無困難
    之情形下，難認變價分割屬適當之分割方案，自無可採。又
    新北市財政局原所提乙案，估算144部分每坪133萬4700元、
    144⑴部分每坪132萬7900元，核算分割後土地總值1億7556萬
    3243元，應由新北市財政局補償上訴人及葉水金等2人共20
    萬7072元；而採取甲案估算144部分每坪134萬7100元、144⑴
    部分每坪132萬6500元，核算分割後土地總值1億7676萬6788
    元等情，有系爭估價報告可稽（見本院卷第337、339頁），
    足見甲案相較於乙案，更能提高系爭土地整體經濟價值，新
    北市財政局亦已明確表示議會無此部分找補之預算等語（見
    本院卷第366頁），而無補償價差之意願。是甲案應較乙案
    為適當。
　⒋參酌上開地形、使用狀況、共有人意願、利害關係、經濟效
    益等因素，認系爭土地並無原物分割有困難之情形，其分割
    方法以依甲案所示之方法為分割，輔以上訴人及葉水金等2
    人依附表二所示金錢補償新北市財政局為適當。　
六、綜上所述，被上訴人依民法第823條第1項、第824條第2項規
    定，請求分割系爭土地為有理由，應予准許，其適當之分割
    方法為甲案所示144部分面積275.76平方公尺土地，分歸上
    訴人及葉水金等2人按附表一「分割後取得位置及面積」欄
    所示按「分割後應有部分」欄比例維持共有；144⑴部分面積
    160.48平方公尺土地，分歸新北市財政局取得，另以金錢補
    償部分，詳如附表二所示。原判決所命分割方法既有未洽，
    上訴意旨指摘原判決不當，求予廢棄改判，為有理由，自應
    由本院廢棄改判如主文第2項所示。並依民事訴訟法第79條
    、第80條之1規定，為訴訟費用負擔之判決。
七、本件事證已臻明確，兩造其餘之攻擊或防禦方法及所用之證
    據，經本院斟酌後，認為均不足以影響本判決之結果，爰不
    逐一論列，附此敘明。
丙、據上論結，本件上訴為有理由，爰判決如主文。
中　　華　　民　　國　　110 　年　　2　 　月　　2 　　日
               民事第二十四庭
                       審判長法  官  胡宏文
                             法  官  朱慧真
                             法  官  陳筱蓉
正本係照原本作成。
不得上訴。
中　　華　　民　　國　　110 　年　　2 　　月　　2 　　日
　　　　　　   　　　　　　　書記官  陳珮茹　　　　　　　　　　　　　　

附表一：
編號 共有人 應有部分 分割後取得位置及面積 分割後應有部分 1 葉天祥 763/100000 附圖所示144部分，面積275.76平方公尺 按應有部分1526/126424比例與葉水金、葉騰駿共有 2 新北市財政局 36788/100000 附圖所示144⑴部分，面積160.48平方公尺；應有部分1/1  3 葉水金 60821/200000 附圖所示144部分，面積275.76平方公尺 按應有部分60821/126424比例與葉天祥、葉騰駿共有 4 葉騰駿 64077/200000 附圖所示144部分，面積275.76平方公尺 按應有部分64077/126424比例與葉天祥、葉水金共有 
附表二：
  應為補償者 葉天祥 葉水金 葉騰駿 合計   應受補償 者及其金額 （633758×1526/126424＝7650，以下四捨五入，下同） （633758×60821/126424＝304893） （633758×64077/126424＝321215）  新北市財政局 7650元 30萬4893元 32萬1215元 63萬3758元 
附圖：